【裁判字號】    90,台上,7316
【裁判日期】    901129
【裁判案由】    偽造有價證券
【裁判全文】
最高法院刑事判決                                九十年度台上字第七三一六號
    上  訴  人  甲○○
右上訴人因偽造有價證券案件，不服台灣高等法院台南分院中華民國八十九年十月十
八日第二審更審判決（八十九年度重上更(五)字第三七二號，起訴案號：台灣台南地方
法院檢察署八十二年度偵緝字第九一號），提起上訴，本院判決如左：
    主  文
原判決撤銷，發回台灣高等法院台南分院。
    理  由
本件原判決認定上訴人甲○○於民國八十一年十二月間，邀同告訴人黃啟光合夥，擬
往金門從事建築業，由告訴人於八十一年十二月三十一日向台灣中小企業銀行安平分
行申請開立第00000000000號活期存款帳戶，並於八十二年一月十八日向
該分行申請開設第00000000000支票帳號，於同年一月二十日，取得該帳
號第一七九七○一號至第一七九七二五號之空白支票二十五張。嗣因合夥事業未能順
利推展，上訴人原不得使用該支票於特定目的事業以外之事項，竟未經告訴人之同意
或授權，基於意圖供行使之用之概括犯意，連續在台南市○○路二五○號等地，而偽
造其中二十張空白支票，詳如原判決附表所示（其中編號二十二號票載內容不詳，已
交還告訴人撕毀未經提示，編號十七、十八、二十三號已由上訴人收回截留票號附卷
，編號二十四號並無提示及退票紀錄），偽造之金額共計新台幣（以下同）一百九十
五萬三千一百五十元，並意圖為自己不法之所有，先後持向陳慶賢、陳金田等人調現
、購物或支付工程材料款，屆期該二十張支票經提示付款均不獲支付等情，因而撤銷
第一審關於偽造有價證券部分之判決，改判論處上訴人連續意圖供行使之用，而偽造
有價證券罪刑，固非無見。
惟查(一)刑法上所謂偽造有價證券，以無權簽發之人冒用他人名義簽發為要件，如果行
為人基於本人之授權而簽發者，則與無權之偽造行為不同。但如行為人逾越授權之範
圍而簽發支票，自應令負偽造有價證券罪責。查上訴人迭次辯稱：其與告訴人之母親
施錦貴合夥經營海樂園餐廳，由其負責資金調度，嗣因兩人支票均遭退票，被列為拒
絕往來戶，施錦貴乃提議以告訴人名義請領支票供餐廳使用，告訴人並曾使用其中一
紙支票等語（詳原審上訴卷五十七頁，更(二)卷三十六頁，更(三)卷四十九頁，更(五)卷第
一四○頁），告訴人亦不諱言曾拿去一紙支票，且不否認使用一紙支票之對話錄音為
真實（見原審更(一)卷六十四頁、更(二)卷三十八頁），施錦貴亦供認，其曾與上訴人共
同經營海樂園餐廳（見六六九八號偵卷十一頁、十二頁，原審更(三)卷八十五頁正面）
。證人即代書陳美雪證稱：「上訴人前來告以，其與告訴人母親合夥經營海產餐廳，
無支票可用，欲以告訴人之名義開戶，並請求代墊資金以充業績，但由伊保管存摺與
印鑑以防存款遭領取，對保時由其職員張麗香陪同告訴人前往辦理，因翌日始可領取
支票，告訴人以翌日無暇，乃委由張麗香與上訴人前往領取」。證人張麗香證稱：「
我受告訴人之委託陪同上訴人至銀行領取支票，並將存摺內由陳美雪代充業績之現款
領取後，將支票、存摺、印鑑交與上訴人」等語（見原審更(三)卷八十八頁、一一一頁
，更(四)卷六十三頁反面），而告訴人係於八十二年一月十八日申請開立之支票存款帳
戶，此有申請書可稽（見原審上訴卷二十八頁），告訴人並陳稱：「是別人告我，我
才告上訴人」（見原審更(四)卷六十五頁），原判決就上訴人所辯及相關事證未深入剖
析，徒依告訴人之母親施錦貴所證，其於八十年九月間投資上訴人之餐廳，大約一個
月後即結束（實則海樂園餐廳於八十一年十月五日尚由各股東簽訂同意書同意餐廳對
外調度資金五十萬元－詳原審更(五)卷一五九頁），及餐廳如有使用支票之必要，自可
由其他股東請領，何需由告訴人申領，因認與告訴人具有利害關係之施錦貴之證言為
可採云云，自不足以昭折服。次按上開支票苟為上訴人與施錦貴因經營餐廳而責由告
訴人申領，除其中如一七九七○二號支票係用以支付餐廳工程之施工費用、一七九七
二五號支票係用以清償菸、酒雜貨之貨款（原審更(四)卷第八十四－八十七頁，更(一)卷
一四七頁）外，其餘之支票之用途如何，是否逾越授權範圍﹖攸關偽造有價證券犯行
之成立，原審未詳加調查說明，自有調查職責未盡與理由不備之違誤。(二)有罪判決，
其所認定之事實，須與所採之證據相適合，否則，即屬證據上理由矛盾，依刑事訴訟
法第三百七十九條第十四款後段規定，其判決當然為違背法令。台灣中小企業銀行安
平分行八十四年三月二十七日企安字第五八六號函明告訴人之二三一八－四號支票
存款帳戶之支票退票日期係八十二年一月二十八日至八十二年四月三十日（詳原審更
(一)卷五十九頁），原判決附表所載之票載日期為八十三年一月二十八日至八十三年四
月三十日，其認定事實顯與卷證資料不符，自有證據上理由矛盾之違法。上訴意旨指
摘原判決不當，尚非全無理由，應認仍有撤銷發回更審之原因。
據上論結，應依刑事訴訟法第三百九十七條、第四百零一條，判決如主文。
中      華      民      國     九十     年     十一     月    二十九    日
                              最高法院刑事第九庭
                                  審判長法官  莊  登  照
                                        法官  洪  明  輝
                                        法官  黃  一  鑫
                                        法官  魏  新  和
                                        法官  林  秀  夫
      右正本證明與原本無異
                                              書  記  官
中      華      民      國     九十     年     十二     月     十一     日


司法院資訊處製作；財團法人民間司法改革基金會備份。
